臺灣臺北地方法院民事判決　　　　　　 93年度簡上字第575號
上　訴　人　寶祥實業建設股份有限公司
法定代理人　甲○○
訴訟代理人　黃勝和律師
訴訟代理人　陳憲鑑律師
被上訴人　　寶祥縣寶社區管理委員會
法定代理人　賴昆發
訴訟代理人　乙○○
上列當事人間請求給付管理費事件，上訴人對於中華民國93年8
月6日臺灣臺北地方法院臺北簡易庭91年度北簡字第13909號第一
審判決提起上訴，本院於94年8月1日言詞辯論終結，判決如下：
    主  文
上訴駁回。
第二審訴訟費用由上訴人負擔。
    事實及理由
一、程序方面：被上訴人法定代理人陳瑞祥於民國94年5月15日
    辭職，現由賴昆發繼任主任委員，有被上訴人所提辭職書及
    寶祥縣寶社區第九屆管理委員會第5次會議記錄影本在卷可
    憑，並由賴昆發聲明承受訴訟，經核尚無不合，應予准許。
二、被上訴人起訴主張：上訴人為寶祥縣寶社區之區分所有權人
    ，依管理規約之規定，管理費每坪新台幣（下同）40元，空
    戶每坪35元，並應於當月1日起至15日止繳納，詎上訴人所
    有之204戶及82個停車位積欠其自89年11月起至91年11月止
    之管理費之合計5,497,771元（詳如附表一所示），其中上
    訴人積欠其89年11月至90年9月間173戶及82個停車位之管理
    費共計2,920, 461元（詳如附表二所示），經與被上訴人代
    上訴人收取自89年3月起至91年8月止之停車位收入2,460,
    206元（被上訴人原代收2,792,700元，其中332,494 元已返
    還上訴人），及被上訴人前向上訴人承租桃園市○○路1000
    號1樓之1為辦公室，每月租金24,000元，自91年4月起至91
    年11月止，共8個月，租金192,000元，辦公用品25,000元抵
    銷後，上訴人尚應給付416,055元（計算式：2,920,461－
    2,460,206－192,000－25,000＝416,055），另被上訴人請
    求上訴人支付之管理費204戶中，自90年10月起至91年10月
    止之管理費大中票券金融股份有限公司（下稱大中票券公司
    ）圈存1,217,230元，被上訴人已支領600, 000元，尚有617
    ,230 元未受償，又上開204戶經原告減縮請求為13戶及停車
    位，自90年10月起至91年11月止之管理費共計466,436元（
    詳如附表三所示），依上計算，上訴人共積欠之管理費總計
    1,499,721元（計算式：416,055+617,230+ 466,436=1,499,
    721元），爰依公寓大廈管理條例第21條之規定，訴請上訴
    人給付管理費等語。並於原審聲明：（1）上訴人應給付被
    上訴人1,499,721元及自91年12月1日起至清償日止，按年息
    百分之五計算之利息；（2）願供擔保，請准宣告假執行。
三、上訴人則以：
（一）依被上訴人所制定之管理規約第九章「管理費催繳管理辦
      法」第一條規定：「管理委員每月15日管理收繳日期截止
      後，核對管理費收入帳目，並委託管理公司代表管委會對
      欠繳住戶發出第一次管理催繳通知書。」因被上訴人在原
      審法院既主張上訴人所積欠管理費之期間係自89年11月起
      至91年11月止，則被上訴人催告上訴人給付所積欠之管理
      費的存證信函中，應表明上訴人所積欠管理費之期間係自
      89年11月起至91年11月止，且亦應表明89年11月起至91年
      11月止所積欠管理費之總金額。惟就被上訴人所提出之原
      證13「存證信函」中，僅表明被上訴人所積欠管理費自90
      年7月至11月止合計1,062,273元，係與被上訴人在原審法
      院所主張之期間及金額有所不同，則被上訴人未依法催告
      上訴人應給付自89年11月起至91年11月止之管理費。
（二）被上訴人身為「寶祥縣寶公寓大廈」之管理委員會，若住
      戶每個月向被上訴人繳納管理費時，被上訴人應有製作帳
      冊及會計報表以記載所收取管理費或其他收支之情況，被
      上訴人既向上訴人請求給付管理費，則上訴人應提出帳冊
      及會計報表等相關證物以證明上訴人積欠被上訴人管理費
      之期間及金額，然被上訴人從未提出，僅以附表之方式計
      算，致上訴人懷疑被上訴人所請求管理費之期間及金額，
      故被上訴人應提出帳冊及會計報表等相關證物以證明所請
      求管理費之期間及金額，上訴人否認其附表計算之真實性
      。
（三）「寶祥縣寶公寓大廈」之地下室停車位係有編號，被上訴
      人於原審法院既主張上訴人有積欠地下室停車位計82個之
      停車位的管理費計270,600元，應提出地下室停車位之編
      號，以供上訴人核對，惟被上訴人從未提出，致上訴人難
      以認定竟究有那些停車位積欠管理費。
（四）被上訴人超額請求管理費955,681元，理由詳述如下：
      （1）、被上訴人未將其為上訴人所代收之租金332,494
      元退還予上訴人，該332,494元之租金仍得作為抵銷上訴
      人所積欠被上訴人之管理費。按「當事人主張有利於己之
      事實者，就其事實有舉證之責任。」，為民事訴訟法第
      277條所規定。查被上訴人在原審法院所提出之「車位租
      金收入抵繳管理費明細表」，係由被上訴人代收上訴人在
      「寶祥縣寶公寓大廈」所有之停車位出租於他人所得之租
      金總額，得抵銷上訴人所積欠被上訴人之管理費，為兩造
      所不爭之事實。因被上訴人在原審法院主張有將所代收之
      租金計332,494元退還予上訴人，惟上訴人從未有收到該
      332,494元之租金，已於原審法院鄭重否認。又因被上訴
      人未退還該332,494元之租金予上訴人，故該332,494元之
      租金仍得作為抵銷上訴人所積欠被上訴人之管理費。
      （2）被上訴人應向大中票券公司請求分配617,230元之剩
      餘款項，並不能再向上訴人請求，上訴人出賣房屋予林永
      芳時，上訴人、林永芳及大中票券公司三方共同約定由大
      中票券公司就上訴人出售房屋所得價金計77,862,600元中
      圈存1,217,230元，則上訴人對大中票券公司有1,217,230
      元之債權。而就上訴人、林永芳及大中票券公司所簽訂「
      不動產出售決算合約書」第四條：「大廈管理費由乙方圈
      存1,217,230元，得寶祥縣寶社區管理委丙方（即上訴人
      ）在法律訴訟確定或協議結果後，乙方（即大中票券公司
      ）依訴訟或協議結果將該款項分配。」之規定，可知上訴
      人對大中票券公司之1,217,230元債權已讓與被上訴人，
      且該債權讓與之法律行為已發生效力，則被上訴人自應向
      大中票券公司請求給付1,217,230元，並不能向上訴人請
      求，此由被上訴人先前向大中票券公司請求給付600,000
      元，大中票券公司即簽發面額600,000元之支票交予被上
      訴人即可得知。（3）被上訴人就10戶房屋有超額請求管
      理費計5957元，查不動產之買受人取得不動產所有權的時
      間，應以地政機關實際登記日期為準，則公寓大廈之房屋
      的買受人真正成為區分所有權人的時間，亦應以地政機關
      將所有權人由出賣人變更成為買受人之實際登記日期為準
      。故在買受人尚未取得房屋之所有權前，並非係區分所有
      權人，即無繳納管理費之義務，須地政機關將所有權人由
      出賣人變更成為買受人後，買受人即成為區分所有權人，
      才有繳納管理費之義務。上訴人原為桃園市○○路1000號
      1樓之1及之2、6樓之9、11樓之4、13樓之4及之16、15樓
      之14、16樓之4、1000-2號7樓之1、14樓之1及之3、1000
      -5號12樓之2、13樓之1等計13戶之區分所有權人，因上訴
      人已出賣並移轉登記予第三人，前開13戶房屋之所有權實
      際變更日期，經桃園縣桃園地政事務所於93年5 月20日之
      函文中可知，除1000號1樓之1及之2的房屋係於92年8月30
      日移轉登記予第三人與1000號13樓之4的所有權人仍為上
      訴人外，其餘10戶房屋之所有權移轉登記予第三人的時間
      皆於91年7、8月間，則被上訴人向上訴人請求繳納該10戶
      房屋之管理費，亦應至地政機關實際變更日為止。茲就被
      上訴人就該10戶有超額請求管理費之期間及金額計算如下
      ：1000號6樓之9房屋：超額請求10天計1,060 元之管理
      費。1000號11樓之4房屋：超額請求10天計220 元之管
      理費。1000號13樓之16房屋：超額請求10天計220元之
      管理費。1000號15樓之14房屋：超額請求10天計220元
      之管理費。1000號16樓之4房屋：超額請求10天計310元
      之管理費。1000之2號7樓房屋：超額請求5天計185元之
      管理費。1000之2號14樓之1房屋：超額請求16 天計1,
      040元之管理費。1000之2號14樓之3房屋：超額請求16天
      計640元之管理費。1000之5號12樓之2房屋：超額請求
      10天計5,034元之管理費。1000之5號13樓之1房屋：超
      額請求16天計1,792元之管理費。綜上所述，被上訴人就
      原證4計10戶房屋有超額請求管理費計5,957元（1060＋
      220＋220＋220＋310＋185＋1040＋640＋270＋1792=5957
      ）等語，資為抗辯。
四、本件原審對被上訴人之請求，判決：上訴人應給付被上訴人
    1,326,921元及自91年12月1日起至清償日止，按年息5%計算
    之利息，而駁回其餘之訴（被上訴人敗訴部分未提起上訴）
    。並就被上訴人勝訴部分，依職權為假執行及免為假執行之
    宣告。上訴人就原判決不利於上訴人部分全部聲明不服，於
    本院聲明：（一）原判決廢棄，（二）上開廢棄部分，被上
    訴人於第一審之訴及假執行之請求均駁回。被上訴人則聲明
    請求判決駁回上訴。
五、上訴人曾為寶祥縣寶社區之區分所有權人，寶祥縣寶社區訂
    有管理規約之事實，業據被上訴人提出管理規約為證，並為
    上訴人所不爭執，應認被上訴人此部分主張為真實。本件兩
    造之爭點厥為（見本院94年8月1日言詞辯論筆錄）：（一）
    被上訴人計算管理費之附表，是否真正？（二）上訴人主張
    抵銷：（1）被上訴人代收上訴人的租金332,494元已否返還
    上訴人？上訴人是否可主張抵銷？（2）上訴人是否債權讓
    與被上訴人617,230元，而可以主張抵銷？（三）上訴人主
    張被上訴人超額請求5,957元，有無理由？
六、本院之判斷：
（一）被上訴人計算管理費之附表，是否真正？
（1）經查，上訴人所有系爭社區房屋，其中53戶於91年11月19
     日由台新資產管理股份有限公司（下稱台新資產公司）媒
     介向上訴人購買，台新公司檢送該53戶之地址門牌號碼及
     坪數面積資料至原審，有該公司93年2月5日函附卷可稽（
     見原審卷二第155頁至158頁）。另其中101戶以大中票券公
     司為抵押權人部分，該101戶之出售資料，由大中票券公司
     於原審檢送該101戶之地址與坪數資料至原審，有該公司陳
     報狀附卷可稽（見原審卷二第181頁至第187頁）。又其中
     31 戶以中央票券公司（改名華南證券金融股份有限公司，
     下稱華南證券金融公司）為抵押人部分，由華南證券金融
     公司檢送該31戶之資料至原審，有該公司93年3月31日函附
     卷可憑（見原審卷二第220至第222頁）。經核，被上訴人
     所製作之附表一、二，其中關於上開三家公司所陳報部分
     之門牌號碼、坪數均相符合，應認被上訴人主張附表一、
     二內登載之門牌號碼、坪數為真實，且為上訴人所有一節
     ，應屬可採。
（2）另附表三編號1-13房屋部分，經原審向桃園地政事務所查
     詢，該所覆稱：經查案揭建物查詢期間內所有權人均曾為
     寶祥實業建設股份有限公司等語，並檢附登記簿謄本及異
     動索引，有該地政事務所93年5月20日函在卷可憑（見原審
     卷三第17頁至第87頁），經核，與附表三編號1-13登載之
     門牌號碼及坪數相符，此部份門牌號碼及坪數自堪認為真
     實。至附表二、三車位部分，經核，依兩造所不爭執附於
     原審卷第237頁之車位所有權移轉過戶明細，系爭社區原有
     車位84位，而附表二、三車位部分被上訴人請求之數額均
     未逾該84位之數額，且依上訴人抗辯出售車位而有減縮，
     是應認被上訴人附表二、三關於車位請求部分，亦為可採
     。
（3）再查，依上訴人於91年9月26日於原審提出之答辯狀內自承
     ：「查被告（即上訴人）所有坐落於寶祥縣寶社區餘屋，
     由於景氣持續低迷共計二百零一戶迄未能順利銷售。」「
     惟最近二年來房價持續低落，銷售確實幾近於零，被告仍
     然情商原告寬限，提供社區停車位出租租金收入，每個月
     約九萬元之譜，用以償付積欠管理費，並承諾如有銷售隨
     即將銷售戶清償補足」（見原審卷第56、57頁），上訴人
     對於其擁有寶祥縣寶社區餘屋，且積欠管理費未付之事實
     ，於原審並不爭執。又依寶祥縣寶管理規約（原證八）第
     八章管理經費收支辦法第三點管理費之收繳標準約定，本
     社區各區所有權人自本規約通過實施日起不論遷入與否，
     每月一律按下列標準收繳管理費：1、遷入住宅每坪新台幣
     40元，2、未遷入宅每坪新台幣35元，而依被上訴人所列之
     附表，均以每坪35元計算，與規約相符。復參酌被上訴人
     於原審提出上訴人承諾書一紙（見原審卷二第55頁），上
     訴人對於該承諾書之真正並不爭執（見原審卷三第94頁）
     ，而依承諾書之之記載：「本公司於日前出售寶祥縣寶A5
     、6-16F、A7-11F、A7-13F、A8-15F、B12-6F、C1-14F 、
     C2-7F及40個車位，所積欠之管理費，本公司於九十一年九
     月三十日起至九十二年三月三十日前六個月內負責繳清，
     恐口無憑，特立此書」，益證上訴人確有積欠管理費之事
     實。
（4）此外，上訴人並未具體指出系爭附表期間及金額有何不實
     之處。本院綜合台新公司、大中票券公司、華南證券金融
     公司檢附之資料，及上開相關證據資料，應認被上訴人所
     提出附表一、二、三之期間及金額為可採。
（二）上訴人主張抵銷：（1）被上訴人代收上訴人的租金332,
      494元已否返還上訴人？上訴人是否可主張抵銷？（2）上
      訴人是否債權讓與被上訴人617,230元，而可以主張抵銷
      ？
（1）被上訴人主張系爭332,494元，係簽發台灣省合作金庫南桃
     園支庫，支票號碼：WK0000000，面額515,364元之支票返
     還上訴人，並提出銀行存款往來對帳單影本為憑，經查，
     證人蕭昭雄證稱：當時是上訴人委託管理委員會代收租金
     繳納管理費，上訴人說沒有領到332,494元，伊說明退還之
     經過，被上訴人於89年11月10日開付款銀行合庫南桃園分
     行，金額515,364元，開給上訴人，這是要付給上訴人所收
     的停車位租金，因為上訴人有開一張208,122的支票給委員
     會要繳管理費，現金25,252元是委員會拿給上訴人的，332
     ,494 元是11月份代收租金與管理費差額所結算出來的等語
     （見本院卷94年1月3日準備程序筆錄）。復查，經本院函
     詢合作金庫銀行南桃園分行，上開支票號碼：WK0000000之
     支票，係於89年11月14日由中興銀行桃園分行經由票據交
     換所提示付款，且支票之受款人為上訴人，有合作金庫銀
     行南桃園分行94年2月24日函及其檢附之上開支票影本在卷
     可稽，則被上訴人主張332,494元已退還上訴人一節，應可
     採信，上訴人辯稱此部份322,494元應予抵銷，自無理由。
（2）次查，上訴人與訴外人林永芳、大中票券公司於91年11 月
     29日簽立不動產出售決算合約書，該合約書第四條約定：
     「大廈管理費由乙方（即大中票券金融股份有限公司）圈
     存1,217,230元，待寶祥縣寶社區管理委丙方（即上訴人）
     在法律訴訟確定或協議結果後，乙方依訴訟或協議結果將
     該款項分配」（見原審卷一第116頁）；又由大中票券公司
     所書立之管理費款項保管聲明書第二點記載：「因寶祥實
     業建設股份有限公司表示與貴管理委員會就管理費問題進
     行法律訴訟中，本公司為避免涉入貴管理委員會與寶祥實
     業建設股份有限公司糾紛。特從處分不動產款項中提出新
     台幣壹佰貳拾壹萬柒仟貳佰參拾元（因其中二戶不動產買
     方林永芳先生為急需交屋已付新台幣貳萬伍仟貳百元，此
     部份應予扣抵），待貴管理委員會就管理費問題與寶祥實
     業建設股份有限公司在法律訴訟確定或協議結果後，本公
     司再依訴訟或協議結果將該款項分配」（見原審卷一第117
     頁），依上開約定條款，上開圈存款項須待上訴人與寶祥
     社區管理委員會協議或訴訟後，大中票券公司始給付圈存
     之款項，是上訴人與林永芳、大中票券公司所為上開決算
     合約書並非債權讓與之約定。雖被上訴人先行領取1,217,
     230元中之600, 000元票款，惟於該支票上大中票券公司尚
     註記「此陸拾萬元為壹佰貳拾壹萬柒仟貳佰參拾元部份款
     項，其餘款項待法院判決後請求」（見原審卷一第244頁）
     ，益證上訴人與被上訴人並無債權讓與之合意。是圈存大
     中票券公司之債權餘額617, 230元並未讓與被上訴人，被
     上訴人自無從逕向大中票券公司請求給付，上訴人主張以
     此部份債權餘額主張抵銷，亦無理由。
（三）上訴人主張被上訴人超額請求5,957元有無理由？
     經查，依二造不爭執之寶祥縣寶管理規約第八章管理經費
     收支辦法約定：管理費用收支作業標準：一、管委會應於
     每月一日前將管委會蓋妥會章之『管理費收繳電腦四聯單
     』交由管理公司通知各住戶繳納管理費，各住戶應於每月
     一日起至十五日止在金融機構設立之銀行專戶繳納之（見
     原審卷一第142頁），是依上開管理規約約定，管理費應於
     每月十五日前繳納。依上訴人自承有超額請求管理費之
     1000號6樓之9，所有權人變更成為汪玩伶之時間係91年7月
     22日、1000號11樓之4，所有權人變更成為汪玩伶之時間係
     91年7月22日，1000號13樓之16，所有權人變更成為汪玩伶
     之時間係91年7月22日，1000號15樓之14，所有權人變更成
     為汪玩伶之時間係91年7月22日，1000號16樓之4，所有權
     人變更成為汪玩伶之時間係91年7月22日，1000之2號7樓之
     1，所有權人變更成為汪玩伶之時間係91年8月27日，1000
     之2號14樓之1，所有權人變更成為誠實營造股份有限公司
     之時間係91年8月16日、1000之2號14樓之3，所有權人變更
     成為誠實營造股份有限公司之時間係91年8月16日，1000之
     5號12樓之2，所有權人變更成為汪玩伶之時間係91年7月22
     日，1000之5號13樓之1，所有權人變更成為誠實營造股份
     有限公司之時間係91年8月16日。經核上開房屋所有權移轉
     日期均在每月15日以後，而依上開管理規約約定系爭社區
     之管理費既應於每月15日前，則被上訴人依二造管理規約
     約定向上訴人請求上開月份全月份之管理費，應屬有據。
     至上訴人與其後手間管理費之核算，乃上訴人是否另依無
     因管理或不當得利向後手請求之問題。是上訴人主張被上
     訴人超額請求管理費5,957元，亦不可採。
七、綜上所述，本件被上訴人主張上訴人尚未給付如附表所示之
    管理費為可採，上訴人所辯尚無可取。從而，被上訴人本於
    公寓大廈管理委員會第21條之規定，請求上訴人給付1,326,
    921元及自91年12月1日起至清償日止，按年息5%計算之利息
    ，為有理由，應予准許。又就被上訴人勝訴部分，係就民事
    訴訟法第427條適用簡易程序所為上訴人敗訴之判決，應依
    職權宣告假執行，民事訴訟法第389條第1項第3款定有明文
    。則原審判命上訴人給付1,326,921元及其遲延利息，並依
    職權宣告假執行及免為假執行，於法並無不合。上訴意旨指
    摘原判決不當，求予廢棄改判，為無理由，應予駁回其上訴
    。
八、據上論結，本件上訴為無理由，依民事訴訟法第436條之1第
    3項、第449條第1項、第78條，判決如主文。
中　　華　　民　　國　　94　　年　　8 　　月　　22　　日
                 民事第二庭   審判長法　官  鄭純惠
                                    法  官  汪漢卿
                                    法  官  吳淑惠
以上正本係照原本作成。
本件不得上訴
中　　華　　民　　國　　94　　年　　8 　　月　　23　　日
                                    書記官  蔡凱如
